【裁判字號】    99,台上,5394
【裁判日期】    990826
【裁判案由】    殺人未遂
【裁判全文】
最高法院刑事判決            九十九年度台上字第五三九四號
上  訴  人  甲○○
上列上訴人因殺人未遂案件，不服台灣高等法院高雄分院中華民
國九十八年十一月九日第二審更審判決（九十八年度重上更(一)字
第七八號，起訴案號：台灣屏東地方法院檢察署九十四年度偵字
第二四一四號），提起上訴，本院判決如下：
    主  文
原判決撤銷，發回台灣高等法院高雄分院。
    理  由
本件原判決撤銷第一審之科刑判決，改判仍論處上訴人甲○○殺
人未遂罪刑（處有期徒刑伍年貳月）；固非無見。
惟查：(一)刑法第十三條第一項、第二項所規定之故意，學理上稱
前者為確定故意或直接故意，後者為不確定故意或間接故意。前
者係指對於行為之客體及結果皆有確定之認識，而決意使其發生
構成犯罪之事實者而言；後者則指對於客體之認識不確定或對於
結果預見不確定，惟預見其能發生犯罪構成要件之事實，且即使
發生，亦不違背其本意者而言。二者不同，不可不辨。上開不確
定故意，可分為客體不確定故意及結果不確定故意兩種；其中之
結果不確定故意，係指行為人對於犯罪結果之發生，其預見雖不
確定，然縱使發生結果，亦不違背其本意者而言；因其對於犯罪
結果之發生有預見且有任其發生亦不違背其本意之未必故意，故
又稱為「未必故意」。又行為人之犯罪故意究為確定故意或不確
定故意，應縱合卷內證據資料，在不違背經驗法則及論理法則之
原則下，依推理作用予以認定。原判決於事實欄載稱：「甲○○
雖無致李家吉死亡之直接故意，然預見以鋤頭揮往人之頭部等要
害，足以造成危害生命之結果，竟基於殺人之未必故意，取用該
把鋤頭自右下朝左上方向，朝當時正乘坐於機車前座，距離甲○
○約有三、四公尺處之李家吉頭部甩去」（原判決正本第二頁）
；於理由欄謂：「足見以此兇器（指鋤頭），朝人身攻擊，即使
非直接近距離砍殺，亦足以造成人體傷害之結果，則被告（指上
訴人）預見此等客觀情狀，仍隨意揮舞鋤頭，自有置李家吉於死
地之殺人未必故意甚明」（原判決正本第十頁）。如果無訛，上
訴人既能預見以鋤頭往人之頭部等要害揮砍，足以造成危害生命
之結果，仍於祇距三、四公尺之近距離，持鋤頭朝被害人李家吉
頭部揮砍，能否謂對於犯罪之被害客體及犯罪結果不具確定之認
識而為未必故意犯？原判決未深入審究，遽謂上訴人係基於殺人
之未必故意為之，自屬違誤。(二)原判決於事實欄謂：「甲○○基
於殺人之未必故意，取用鋤頭朝李家吉頭部甩去」，又謂：「甲
○○依當時情形，有日照、視線良好，依其智識、能力亦無不能
注意之情事，竟疏未注意，違反上開注意義務，竟仍將上開鋤頭
揮向李家吉」。則就上訴人持鋤頭揮向李家吉頭部之行為，究係
基於殺人之故意？或係違反注意義務之過失？原判決前後認定矛
盾，亦有違誤。(三)原判決於事實欄認定李家吉之某位友人（姓名
不詳）揮舞竹竿欲毆打上訴人，另一人騎乘機車欲衝撞上訴人，
上訴人不敵退往屋旁，適該屋旁置有其所有之鋤頭，上訴人竟基
於殺人之未必故意，取用該把鋤頭朝向乘坐於機車前座距離上訴
人三、四公尺處之李家吉頭部甩去，且當時上訴人見李家吉後座
搭載洪姓少女（姓名、年籍、住所等均詳卷），其應注意並能注
意將鋤頭往李家吉處揮去，可能敲擊至洪姓少女，竟疏未注意，
仍將鋤頭揮向李家吉，李家吉見狀立即擋開鋤頭，導致鋤頭揮向
洪姓少女，李家吉因而倖免於死，僅因人車倒地受有左肘部挫擦
傷、左大腿挫傷瘀腫，洪姓少女則因而受有右顳頂顱骨開放性粉
碎性骨折合併腦內血腫、右顳頂顱骨缺損之傷害等情（原判決正
本第一頁至第二頁）；於理由欄說明上訴人持鋤頭往李家吉揮去
「不慎」揮至洪姓少女成傷（原判決此部分再論上訴人以過失傷
害罪）之事實，業據上訴人自承不諱，核與李家吉、洪姓少女所
述之情節相符（原判決正本第四頁）。但依卷內資料，證人李家
吉於警詢中係供稱：「甲○○就把鋤頭由右下而左上打過來」，
於偵查中證稱：「甲○○持鋤頭由上往下揮，我一閃，結果就打
到洪姓少女的頭……他一共打二下」，於第一審證稱：「甲○○
是用鋤頭砍我，總共砍二下」；洪姓少女於警詢中供稱：「甲○
○是拿鋤頭從我的頭鋤下」，於偵查中證稱：「甲○○拿鋤頭朝
我的頭部打」，於第一審證稱：「他（指上訴人）拿（鋤頭）在
手上，不是整枝用丟的」各等語（警詢卷第九頁、第十九頁，偵
查卷第八頁、第十一頁，第一審卷第八十六頁至第八十八頁）。
原判決上開「核與李家吉、洪姓少女所述之情節相符」之論敘與
上引卷內資料不符，有證據上理由矛盾之違法。再依卷內資料，
上訴人明知李家吉騎機車附載洪姓少女，其於近距離持鋤頭往李
家吉頭部揮去，其主觀上是否認識會造成李家吉或洪姓少女，或
二人死亡之結果？攸關法律之適用，應究明釐清。綜上，應認原
判決仍有撤銷發回之原因。
據上論結，應依刑事訴訟法第三百九十七條、第四百零一條，判
決如主文。
中    華    民    國  九十九  年    八    月  二十六  日
                      最高法院刑事第七庭
                          審判長法官  林  永  茂
                                法官  蘇  振  堂
                                法官  林  立  華
                                法官  劉  介  民
                                法官  徐  昌  錦
本件正本證明與原本無異
                                      書  記  官
中    華    民    國  九十九  年    九    月    二    日
                                                      Ｅ

司法院資訊處製作；財團法人民間司法改革基金會備份。
